臺灣臺南地方法院刑事判決　　　　　　　　94年度易字第11號
公　訴　人　臺灣臺南地方法院檢察署檢察官
被　　　告　丙○○
選任辯護人　蘇新竹律師
　　　　　　張清富律師
上列被告因違反動產擔保交易法案件，經檢察官提起公訴（93年
度偵字第9841號），本院判決如下：
    主  文
丙○○無罪。
    理  由
一公訴意旨略以：被告丙○○係鯉慶企業有限公司（以下簡稱鯉
  慶公司）之代表人及實際負責人，亦係錦樺實業有限公司（以
  下簡稱錦樺公司）及琦棟實業有限公司（以下簡稱琦棟公司）
  之實際負責人。錦樺公司於民國91年11月26日，以動產抵押之
  方式，提供其所有車號2H─687號自大貨車為擔保，向日盛國
  際商業銀行股份有限公司（以下簡稱日盛銀行），借款新臺幣
  （下同）0000000元。鯉慶公司則分別於91年12月11日、92年5
  月14日、92年6月30日，以動產擔保交易法動產抵押之方式，
  提供其所有車號757─QV號、8V─848號、8V─849號、UP─637
  號、UR─698號及827─QV號自大貨車為擔保，向日盛銀行借款
  0000000元。琦棟公司則分別於91年12月30日、92年7月3日，
  以動產抵押之方式，提供其所有車號829─QV號、826─QV號、
  6U─410號及6U─411號自大貨車暨車號D2─2828號自小客車為
  擔保，向日盛銀行辦理汽車貸款，借款699600元（起訴書誤載
  為0000000元）。詎丙○○明知上開12部車輛均已向日盛銀行
  設定動產抵押（以下簡稱系爭12輛汽車），竟基於減少動產擔
  保標的物之概括犯意，自92年6月23日起，連續提供上開12部
  已設定動產抵押予日盛銀行之車輛，將上開車輛典當質押予鑫
  川當舖以融資借款，使動產交易之標的物減少，致生損害於債
  權人日盛銀行。因認被告違反動產擔保交易法第39條罪嫌。
二按犯罪事實應依證據認定之，無證據不得認定犯罪事實；又不
  能證明被告犯罪或其行為不罰者，應諭知無罪之判決，刑事訴
  訟法第154條第2項、第301條第1項分別定有明文。又認定不利
  被告之事實，須依積極證據，苟積極證據不足為不利於被告事
  實之認定時，即應為有利被告之認定（最高法院30年度上字第
  816號判例意旨參照）。
三公訴人認被告丙○○涉有上開犯行，係以下列論證為主要憑斷
  依據：(一)告訴代理人乙○○指訴與證人即鑫川當舖負責人甲○
  ○、證人即鯉慶公司會計周麗卿證述之情節相符；(二)卷附動產
  擔保交易動產抵押設定登記申請書及車輛動產抵押契約書各9
  紙、當票14紙（均影本）及臺南縣鑫川當舖收當物品登記簿影
  本4紙等書證。
四訊據被告丙○○固不否認其為鯉慶公司之代表人、實際負責人
  ，及錦樺公司、琦棟公司之實際負責人，分別於前述時日，以
  鯉慶公司、錦樺公司、琦棟公司所有系爭12輛汽車向日盛銀行
  借款並設定動產擔保抵押，並自92年12月1日起即未再依約繳
  納分期付款，嗣後鑫川當舖人員將系爭12輛汽車開走，致日盛
  銀行無法追索取償等事實，惟堅詞否認涉有前述犯行，辯稱：
  自92年6月起至同年11月止，伊持鯉慶公司或琦棟公司之支票
  向鑫川當舖陸續借款約1千萬元，迄92年12月1至2日許，鑫川
  當舖人員見被告公司營運不佳，將汽車駛走抵債，當票是甲○
  ○後來拿給伊簽名，說要給金主看，伊從未將系爭12輛汽車典
  當予鑫川當舖借款等語。
五經查，上開被告供認之事實核與告訴代理人乙○○指訴、證人
  即鑫川當舖負責人甲○○及鯉慶公司會計周麗卿證述之情節相
  符（見發查卷第71至74、131至132、137頁），並有卷附動產
  擔保交易動產抵押設定登記申請書及車輛動產抵押契約書影本
  各9紙在卷可稽，堪信為真實。
六被告既以前詞置辯，則本件主要爭點厥為：
(一)被告是將系爭12輛汽車典當予鑫川當舖借款，或是以支票借款
  。
(二)以動產抵押標的物另行典當借款，是否該當於動產擔保交易法
  第39條所謂之故意使標的物「減少」或「毀損」，或是屬於同
  法第38條之處分動產標的物之行為。
(三)被告是否為動產擔保交易法第38條規範之主體，即其是否為動
  產擔保交易之債務人。
七本院依下列事證，認被告並非以系爭12輛汽車向鑫川當舖典當
  借款：
(一)偵查卷附甲○○提出之車籍資料查詢結果（見偵查卷第122 至
  124頁），雖顯示系爭12輛汽車於92年6月23日、92年7月1日、
  92年7月29日確有查詢之記錄，然此或係被告持支票向鑫川當
  舖借款時，鑫川當舖為確認被告所有資產，以明將來可能對被
  告財產求償之範圍所為之查詢，此非可據為認定被告將系爭12
  輛汽車典當予鑫川當舖之證明。
(二)鑫川當舖於臺南縣鑫川當舖收當物品登記簿（以下簡稱登記簿
  ）及當票上均有登載系爭12輛汽車之典當紀錄，其中除就車號
  2H─687號大貨車，僅各於登記簿及當票上登錄一次，且所載
  之日期及當價一致外，其餘車號車輛均於登記簿及當票重覆登
  載，且不同當票及登記簿間之記載有異，當票與登記簿之紀錄
  亦不相符（詳細典當日期及金額見附表所示），與證人甲○○
  於本院審理時結證稱：系爭12輛汽車，每輛均只典當一次，也
  沒有典當贖回後再次典當的情形，也不會寫二張當票等語不符
  （見本院卷第96頁）。
(三)證人甲○○於本院審理時結證稱：被告自92年6月至11月間，
  以十幾部大貨車分批至當舖借錢，當時有要求她簽立幾份備份
  的空白當票，當票上的日期是後來補填的。一開始因為不希望
  被告曝光，所以沒有馬上陳報登記簿予警察局，直到10月30日
  才開始陳報。當時被告有告知這些車輛都已經設定動產擔保抵
  押向日盛借錢，伊沒有問日盛銀行該等車輛設定動產擔保交易
  的貸款金額，也未查詢動產擔保的資料或要求被告提出動擔相
  關資料以證明積欠金額，因為怕驚動日盛公司，而且伊相信被
  告所說向日盛貸款400多萬元之金額，所以認為還有殘餘價值
  。當時請車商估價結果，系爭12輛汽車還有1300萬元至1400萬
  元之價值，所以伊就車子部分借貸約1千萬元等語（見本院卷
  第86至104頁）。然當票無需提出陳報予警察局，應無不讓被
  告曝光之顧慮，何以不據實填載典當日期，以為日後產生爭執
  時，據為被告典當車輛之憑證，啟人疑竇。又鑫川當舖既已知
  悉系爭12輛汽車均已向日盛銀行設定動產擔保抵押借款，當可
  預見日後被告丙○○無法清償借款時，鑫川當舖必先代償丙○
  ○積欠日盛銀行之借款，待日盛銀行塗銷抵押後，鑫川當舖始
  能就該等車輛變賣取償，是若被告係將系爭12輛汽車典當予鑫
  川當舖借款，則系爭12輛汽車向日盛銀行借款之額數影響鑫川
  當舖日後債權之可實現性，鑫川當舖應無不加聞問之理，惟甲
  ○○竟僅憑被告片面陳述即接受被告將已設定動產擔保抵押之
  車輛再度典當借款，其漠視系爭12輛汽車之市場交換價值之情
  節，顯與一般抵押借款債權人重視擔保品之情形有別。
(四)綜上，被告始終否認有以系爭12輛汽車典當予鑫川當舖之情事
  ，而上開當票或登記簿不但無系爭12輛汽車於92年6月23日典
  當之紀錄，且其上就同一車輛甚且有數份當票及登記簿為歧異
  之記載，證人甲○○就此情形亦無法提出合理之說明，反之，
  被告辯稱其係以支票向鑫川當舖借款乙節，業已提出載有鑫川
  當舖負責人謝智閔、職員黃士哲簽署收據之票據影本為憑（見
  本院卷第30至40頁），尚非無據，本件依「罪疑利益歸被告原
  則」，應認被告並非以系爭12輛汽車向鑫川當舖典當借款，而
  係持支票向鑫川當舖借款。
八以動產抵押標的物典當借款，非屬動產擔保交易法第39條所謂
  之故意使標的物「減少」或「毀損」之範疇：
  按動產擔保交易法將動產擔保交易之債務人意圖不法之利益，
  將標的物『遷移、出賣、出質、移轉、抵押或為其他處分』及
  『故意使標的物減少或毀損』，致生損害於債權人之行為，分
  列於該法第38條、39條規定處罰，是動產擔保交易債務人『處
  分』或『故意使標的物減少或毀損』動產擔保交易標的物之行
  為，顯係二種截然不同之行為態樣。依體系解釋，債務人之一
  行為，當無同時競合適用同法第38條與39條之情形。第38條意
  在處罰動產擔保交易債務人『處分』標的物，使標的物之權利
  移轉或使其市場交換價值減損之行為，而第39條則係處罰債務
  人使標的物本體減少或毀損之行為，此觀諸該等條文文義自明
  。動產擔保交易之債務人將標的物質當於當舖業者，該標的物
  本體並未減少，亦非有何毀損，僅係動產擔保標的物之市場交
  換價值減損或可能產生權利變動之效果，應認屬於動產擔保交
  易法第38條後段之「其他處分」行為，此亦為目前實務通說之
  見解。本件尚缺乏充份證據證明被告有將動產擔保抵押標的物
  即系爭12輛汽車典當之情形已如前述，揆諸上揭說明，縱使確
  有典當之行為，亦非屬上開動產擔保交易法第39條規範之範疇
  。公訴意旨認被告丙○○將標的物典當予鑫川當舖之行為係該
  當於動產擔保交易法第39條之罪名，同有未洽。
九次按動產擔保交易法第38條，係因特定關係成立之罪，其犯罪
  主體，須為動產擔保交易之債務人，亦即限於依法訂立動產抵
  押在契約上負有債務之人，為構成本罪之特別構成要件。於法
  人為債務人之情形，法人之負責人，僅係債務人之法定代理人
  ，亦非屬債務人，並非上開犯罪之主體，除有刑法第31條教唆
  、幫助或與債務人共同實施之情形應以共犯論外，不能單獨成
  立本罪。此有最高法院84年度台非字第140號判決意旨可資參
  照。本件與日盛銀行訂立動產擔保交易契約者為鯉慶公司、錦
  樺公司與琦棟公司，並非被告丙○○，此有卷附動產擔保交易
  動產抵押設定登記申請書及車輛動產抵押契約書可按（見發查
  卷第5至22頁）。被告既非動產擔保交易之債務人，即非動產
  擔保交易法第38條規範之對象，縱有處分動產擔保標的物之行
  為，亦無從依動產擔保交易法第38條之罪名相繩。是被告雖於
  本院審理時自承於92年12月間，同意鑫川當舖將系爭12輛汽車
  開走等語（見本院卷第100頁），足認其確另有處分動產擔保
  標的物之行為，亦無從科以刑責。末查，被告雖聲請傳訊謝智
  閔、黃士哲到庭以證明其二人為鑫川當舖職員且有收受被告所
  交付之擔保借款支票等情，然本件事證已臻明確，被告此部分
  調查證據之聲請已無必要，故不予傳訊，併此敘明。
十綜上所陳，本件被告被訴之事實，尚屬不罰之列，且依調查所
  得證據亦不足以證明公訴人所指之典當事實，揆諸首開說明，
  自應為無罪判決之諭知。
據上論斷，應依刑事訴訟法第301條第1項，判決如主文。
本案經檢察官丁○○到庭執行職務
中　　華　　民　　國　　 94 　　年　　 5 　　月　　 11 　　日
                    刑事第三庭   審判長法  官  陳欽賢
                                       法  官  黃光進
                                       法  官  莊玉熙
以上正本證明與原本無異。
如不服本判決，應於收受送達後10日內向本院提出上訴書狀（應
附繕本）。
                                       書記官  陳靜娟
中　　華　　民　　國　 　94　 　年　 　5　 　月　 　19 　　日
附表
┌─┬───┬─────────────┬────────────┬──────┐
│編│車號  │當票                      │登記簿                  │當票與收當物│
│號│      ├──────┬──────┼──────┬─────┤登記簿之比較│
│  │      │第一次      │第二次      │第一次      │第二次    │            │
├─┼───┼──────┼──────┼──────┼─────┼──────┤
│1.│UR-698│92/9/13與編 │92/11/5典當 │92/10/30典當│          │當票重複記│
│  │      │號2.至6.車輛│14萬元      │20萬元（簿冊│          │載          │
│  │      │共同典當500 │            │編號1450）  │          │二次當票時│
│  │      │萬元        │            │            │          │間、金額均不│
│  │      │            │            │            │          │相符        │
│  │      │            │            │            │          │當票與登記│
│  │      │            │            │            │          │簿時間、金額│
│  │      │            │            │            │          │記載均不相符│
├─┼───┼──────┼──────┼──────┼─────┼──────┤
│2.│8V-848│92/9/13與編 │92/11/5典當 │92/10/30典當│92/11/5典 │當票、登記│
│  │      │號1.、3.至6.│49萬元      │20萬元（簿冊│當29萬元（│簿均重複記載│
│  │      │車輛共同典當│            │編號1447）  │簿冊編號11│二次當票時│
│  │      │500萬元     │            │            │14）      │間、金額均不│
│  │      │            │            │            │          │相符        │
│  │      │            │            │            │          │二次登記簿│
│  │      │            │            │            │          │時間、金額、│
│  │      │            │            │            │          │編號均不相符│
│  │      │            │            │            │          │第一次當票│
│  │      │            │            │            │          │與登記簿之時│
│  │      │            │            │            │          │間、金額均不│
│  │      │            │            │            │          │相符；第二次│
│  │      │            │            │            │          │當票與登記簿│
│  │      │            │            │            │          │之金額不相符│
├─┼───┼──────┼──────┼──────┼─────┼──────┤
│3.│8V-849│92/9/13與編 │92/11/5典當 │92/10/30典當│92/11/5典 │同編號2.    │
│  │      │號1.、2.、4.│45萬元      │20萬元（簿冊│當25萬元（│            │
│  │      │至6.車輛共同│            │編號1052）  │簿冊編號11│            │
│  │      │典當500萬元 │            │            │17）      │            │
├─┼───┼──────┼──────┼──────┼─────┼──────┤
│4.│827-QV│92/9/13與編 │92/11/5典當 │92/10/30典當│92/11/5典 │同編號2.    │
│  │      │號1.至3.、5.│40萬元      │20萬元（簿冊│當20萬元（│            │
│  │      │至6.車輛共同│            │編號1451）  │簿冊編號11│            │
│  │      │典當500萬元 │            │            │16）      │            │
│  │      │            │            │            │          │            │
├─┼───┼──────┼──────┼──────┼─────┼──────┤
│5.│UP-637│92/9/13與編 │92/11/5典當 │92/10/30典當│          │同編號1.    │
│  │      │號1.至4.、6.│14萬元      │20萬元（簿冊│          │            │
│  │      │車輛共同典當│            │編號1449）  │          │            │
│  │      │500萬元     │            │            │          │            │
├─┼───┼──────┼──────┼──────┼─────┼──────┤
│6.│757-QV│92/9/13與編 │92/11/5典當 │92/10/30典當│92/11/5典 │同編號2.    │
│  │      │號1.至5.車輛│114萬元     │20萬元（簿冊│當82萬元（│            │
│  │      │共同典當500 │            │編號1448）  │簿冊編號11│            │
│  │      │萬元        │            │            │15）      │            │
├─┼───┼──────┼──────┼──────┼─────┼──────┤
│7.│6U-411│92/6/23與編 │92/11/5典當 │92/11/1典當 │92/11/5典 │同編號2.    │
│  │      │號8.至11.車輛│40萬元      │30萬元（簿冊│當10萬元（│            │
│  │      │共同典當400 │            │編號1053）  │簿冊編號11│            │
│  │      │萬元        │            │            │18）      │            │
├─┼───┼──────┼──────┼──────┼─────┼──────┤
│8.│6U-410│92/6/23與編 │92/11/5典當 │92/11/1典當 │92/11/5典 │同編號2.    │
│  │      │號7.、9.至11.│40萬元      │20萬元（簿冊│當20萬元（│            │
│  │      │車輛共同典當│            │編號1054）  │簿冊編號11│            │
│  │      │400萬元     │            │            │19）      │            │
├─┼───┼──────┼──────┼──────┼─────┼──────┤
│9.│826-QV│92/6/23與編 │92/11/5典當 │92/11/1典當 │92/11/5典 │同編號2.    │
│  │      │號7.至8.、10.│28萬元      │25萬元（簿冊│當3萬元（ │            │
│  │      │至11.車輛共同│            │編號1055）  │簿冊編號11│            │
│  │      │典當400萬元 │            │            │20）      │            │
├─┼───┼──────┼──────┼──────┼─────┼──────┤
│10.│829-QV│92/6/23與編 │92/11/5典當 │            │92/11/5典 │當票重複記│
│  │      │號7.至9.、11.│4萬元       │            │當4萬元（ │載          │
│  │      │車輛共同典當│            │            │簿冊編號11│二次當票時│
│  │      │400萬元     │            │            │22）      │間、金額均不│
│  │      │            │            │            │          │相符        │
│  │      │            │            │            │          │第一次當票│
│  │      │            │            │            │          │時間、金額均│
│  │      │            │            │            │          │與登記簿不相│
│  │      │            │            │            │          │符；第二次當│
│  │      │            │            │            │          │票時間、金額│
│  │      │            │            │            │          │符與登記簿不│
│  │      │            │            │            │          │同          │
├─┼───┼──────┼──────┼──────┼─────┼──────┤
│11.│D2-282│92/6/23與編 │92/11/5典當 │            │92/11/5典 │同編號10.    │
│  │8     │號7.至10.車輛│34萬元      │            │當34萬元（│            │
│  │      │共同典當400 │            │            │簿冊編號11│            │
│  │      │萬元        │            │            │21）      │            │
├─┼───┼──────┼──────┼──────┼─────┼──────┤
│12.│2H－68│於92年11月5 │            │            │於92年11月│當票與登記簿│
│  │7     │日典當28萬元│            │            │5日典當28 │記載相符    │
│  │      │            │            │            │萬元（簿冊│            │
│  │      │            │            │            │編號1123）│            │
└─┴───┴──────┴──────┴──────┴─────┴──────┘
